【裁判字號】    89,台上,2919
【裁判日期】    890525
【裁判案由】    殺人未遂
【裁判全文】
最高法院刑事判決                              八十九年度台上字第二九一九號
    上   訴   人  台灣高等法院檢察署檢察官
    上訴人即被告  甲○○
    選任辯護人  毛英富律師
右上訴人等因被告殺人未遂案件，不服台灣高等法院中華民國八十七年四月十六日第
二審判決（八十六年度上訴字第五九七三號，起訴案號：台灣台北地方法院檢察署八
十五年度偵字第二三二四九、二四八二八號），提起上訴，本院判決如左：
    主  文
原判決撤銷，發回台灣高等法院。
    理  由
本件原判決認定上訴人即被告甲○○受友人張鑑影之邀約，於民國八十五年十月十七
日凌晨前往台北市中泰賓館跳舞玩樂，到達後因張鑑影之女友綽號「小白」者，被「
伊哥」計程車行之司機騷擾，張鑑影欲追打該司機，而該司機逃逸未果，且被告復因
於同年月十五日一時二十分許，為其友人與該行司機發生車禍糾紛事，在同市○○○
路十一巷四十四號前與張鑑影等多人分持棒球棒等砸毀該車行分屬林孝貽駕駛之ＥＬ
－三四六號及趙德偉駕駛之ＣＺ－二八六號計程車，而於同年月十七日十七時五十五
分在台北市警察局松山分局三組甫作完偵訊筆錄（此部分已於第一審和解而不另諭知
不受理判決），新仇舊恨，遂對「伊哥」無線電計程車行所屬車輛及司機產生強烈不
滿，再萌生報復之念，被告、張鑑影、張禮福及綽號「阿德」男子四人竟基於殺人之
概括及毀損犯意聯絡，於同日凌晨二時四十五分左右，由張鑑影駕車載張禮福、「阿
德」等及其女友「小白」、被告騎機車（張禮福等均為已年約十八歲之人），並攜帶
木棒、西瓜刀、鋁棒，至同市○○○路十一巷四十四號「伊哥」計程車司機排班處見
詹忠魁所駕之車號Ｃ七－四三九號駛進站內，即由被告持鋁球棒、張鑑影持西瓜刀與
張禮福、「阿德」等人聯手將該車車窗玻璃搗毀，致生損害於詹忠魁；又追殺詹忠魁
，致其頭部受有外傷合併頂部撕裂傷等傷害；因詹忠魁及時逃跑倖免被殺死亡。其餘
在站車輛紛即駛離；渠等竟仍不甘休，再基於殺人之概括犯意，聯手連續搜尋報復之
對象，於同日凌晨將近三時許，在同市○○○路○段九十九號前，見田純國駕駛ＥＸ
－○八九號計程車，即招手命其停車，並由被告、張鑑影及另一人共三人聯手將田純
國自車上強拉下車圍殺，田純國以左手抵擋，其左手被張鑑影以西瓜刀砍到三刀，致
其受有左手腕撕裂傷合併肌腱及神經斷裂等傷害，幸「伊哥」計程車司機同仁多人聞
訊趕到現場，張鑑影等人見對方人多隨即駕車逃逸，而被告則躲入路旁。張鑑影等三
人駕車行經同市○○○路○段東往西之方向，見蕭秋龍駕駛同車行之車輛下車欲指揮
交通之際，又下車持刀猛砍蕭秋龍，蕭秋龍以右手抵擋，致被砍右手臂受有深切裂傷
，張鑑影等人隨即離去，田、蕭二人因及時送醫，未生死亡等情。因而撤銷第一審科
刑判決，改判論處被告連續殺人未遂罪刑，固非無見。
惟查(一)被告之自白，須非出於強暴、脅迫、利誘、詐欺、違法押或其他不正之方法
，且與事實相符者，始得採為證據，故審理事實之法院，遇有被告對於自白提出刑求
之抗辯時，應先於其他事實而為調查。被告於第一審及原審已一再抗辯被警員帶回松
山派出所後，在派出所地下室被警員毆打頭、臉及腹部成傷，警局筆錄有關台北市○
○○路○段九十九號前之爭執部分，並非出於被告自由陳述等語，並請求調閱受傷照
片原本（見第一審卷第二十九、三十一頁，原審卷第二十頁背面、第二十三頁背面）
。此部分刑求之抗辯，是否屬實，原審未先於其他事實而為調查，遽依警訊所供，採
為論處罪刑之基礎，揆諸前揭說明，自屬違法。(二)有罪判決書之事實一欄為適用法令
之依據，凡與適用法令有關之事實必須詳為記載，始足為適用法令之基礎。原判決既
認定被告與張鑑影、張禮福及綽號「阿德」男子共四人就所犯殺害詹忠魁、蕭秋龍、
田純國三人未遂，均有犯意聯絡及行為分擔，應論以共同正犯。惟被害人田純國部分
，原判決事實欄僅記載「由被告、張鑑影及另一人共三人聯手將田純國自車上強拉下
車圍殺」；而被害人蕭秋龍部分，亦僅記載為「張鑑影等三人」持刀猛砍被害人蕭秋
龍。究竟該所謂「另一人」指何人？苟係指張禮福、「阿德」其中一人，則另外一人
又分擔何項行為？所云「張鑑影等三人」，其餘二人為何人﹖原判決自應於事實欄詳
確記載，乃均付之闕如，本院自無從為適用法律當否之判斷？又原判決事實及理由既
認定被告為殺人未遂罪之共同正犯，惟於主文欄未為共犯之諭知，亦有理由矛盾之違
法。(三)已受請求之事項未予判決，或未受請求之事項予以判決者，當然違背法令，刑
事訴訟法第三百七十九條第十二款定有明文。本件檢察官以被告牽連犯刑法第二百七
十一條第二項、第二百七十七條第一項、第三百五十四條之罪嫌提起公訴，並指出被
告之犯罪事實係連續犯。雖第一審判決諭知被告共同傷害人之身體致重傷罪刑，認被
告涉嫌毆打林孝貽、趙德偉，並將其所有之計程車毀損部分，告訴人林孝貽於第一審
辯論終結前已撤回告訴，而趙德偉部分，未合法告訴，因該部分與論罪部分，有連續
犯之裁判上一罪關係，爰不另為不受理之諭知。惟原審既認第一審判決不當，撤銷第
一審判決另行判決，則第一審判決已不復存在，原審自應就被告涉嫌毆打林孝貽、趙
德偉，並將其所有之計程車毀損部分，是否構成犯罪，於判決理由加以論述，乃原判
決對於檢察官已起訴之該部分事實，置而不論，自有已受請求之事項未予判決之違法
。(四)刑法第五十五條所稱之牽連犯，必須兩個以上之行為有方法與結果之關係者，始
足構成；亦即行為人意念中，祇欲犯某罪，而其實施犯罪之方法，或其實施犯罪之結
果，觸犯行為人目的行為以外之其他罪名而言。至有無方法或結果行為與目的行為之
牽連關係存在，並應參酌行為時客觀的事實以為決定，即在客觀上認其方法或結果行
為，與犯罪之目的行為間，有不可分離之直接密切關係，始克成立。原判決理由認被
告所犯毀損詹忠魁與殺害詹某未遂二罪間有方法結果之牽連關係，應從一重之殺人未
遂罪處斷。對於被告所犯毀損、殺人未遂二罪間，於其主觀或行為客觀事實上如何有
方法結果之牽連關係，未置一詞說明其理由，難謂無判決不備理由之欠洽（見原判決
理由二）。以上或係上訴意旨所指摘，或為本院得依職權調查之事項，應認原判決有
撤銷發回更審之原因。
據上論結，應依刑事訴訟法第三百九十七條、第四百零一條，判決如主文。
中      華      民      國    八十九    年      五      月    二十五    日
                              最高法院刑事第三庭
                                  審判長法官  陳  錫  奎
                                        法官  洪  清  江
                                        法官  吳  昆  仁
                                        法官  李  伯  道
                                        法官  陳  世  雄
      右正本證明與原本無異
                                              書  記  官
中      華      民      國    八十九    年      五      月     三十     日


司法院資訊處製作；財團法人民間司法改革基金會備份。
